臺灣高等法院臺中分院民事判決　九十三年度上易字第二一三號
　　　上　訴　人　甲○○
　　　被上訴人　　興農股份有限公司
　　　法定代理人　乙○○
右當事人間請求返還技術指導費事件，上訴人對於中華民國九十三年四月十二日臺灣
臺中地方法院九十二年度訴字第二七三三號第一審判決提起上訴，本院於九十三年八
月十日言詞辯論絡結，判決如左：
    主    文
上訴及追加之訴均駁回。
第二審訴訟費用由上訴人負擔。
    事實及理由
一、上訴人主張：上訴人為加盟被上訴人「興農生鮮超市」之經營，於民國（下同）
    九十一年九月十四日與被上訴人簽訂「技術指導及商標授權使用合約書」、「連
    續性商品交易契約書」、「籠車收費標準協議書」，由被上訴人負責賣場規劃、
    人員教育訓練、開店設計、開幕企劃等技術指導事項，上訴人應支付技術指導費
    用新台幣（下同）八十萬元，業已簽發支票二張（金額各為四十萬元）兌付，且
    上訴人即招募賣場人員，自九十一年十月二十四日起赴被上訴人公司接受訓練，
    惟至九十一年十一月十九日被上訴人公司指稱上訴人違反前開「連續性商品交易
    契約書」第五條之約定，未能提供價值一千五百萬元不動產為被上訴人公司設立
    第一順位抵押權登記云云，逕命上訴人派駐接受訓練之全體人員離場（歸建），
    未依約完成訓練課程。被上訴人違反兩造契約約定，上訴人乃於九十一年十一月
    二十七日委任律師發函催告被上訴人於函到三日內依前開「連續性商品交易契約
    書」第五條所謂替代方案（即由被上訴人派駐店長或收銀組長進駐賣場，賣場每
    日營收匯入被上訴人指定帳戶，待月底結帳上訴人支付進貨及相關費用後，被上
    訴人再將營收匯入上訴人帳戶）繼續履行契約，然未獲被上訴人置理，上訴人再
    於九十一年十二月五日委任律師發函解除契約。是兩造加盟契約既已解除，被上
    訴人公司應回復原狀，如數返還系爭款項。縱然該契約為繼續性，僅能終止，不
    能解除，伊解除契約之意思表示不生解約之效力，亦生終止契約之效力，被上訴
    人收取技術指導費用，然僅對上訴人為期三分之一期之技術指導，對其餘尚未指
    導之三分之二之期間之技術指導費用，被上訴人亦有不當得利之情事，爰本於回
    復原狀（一審起訴之法律關係）、不當得利之法律關係（二審追加之訴），聲明
    求為判決：(一)、被上訴人應給付上訴人八十萬元及自九十一年十二月二十一日起
    至清償日止，按年息百分之五計算之利息。
二、被上訴人則以：上訴人加盟被上訴人「興農超市」體系，在台中市○○路一一二
    號開設超市，依兩造所簽「技術指導及商標授權使用合約書」第五條約定，如上
    訴人於簽約後一百八十天內，因故未開店或取消開店時，本費用不予退還。被上
    訴人於簽約後即積極進行「興農超市國光店」賣場規劃設計，並提供代訓店予上
    訴人之人員受訓並提供膳食，復定期安排教育訓練課程，且為討論開店及商品進
    貨事宜，不但訂於九十一年十一月九十日下午二時召開「開店工作協調會議」，
    且選定九十一年十二月二十日開幕。嗣上訴人未能依前開「連續性商品交易契約
    書」第五條約定，提供一千五百萬元之不動產，以第一順位設定抵押權予被上訴
    人，然被上訴人自始同意以所謂替代方案代之，並已訂於九十一年十一月十九日
    雙方開會商談開店事宜，因開店會議上訴人未出席，經被上訴人公司總經理楊忠
    信打電話予上訴人，上訴人表示第二方案伊亦無法週轉，不同意第二方案，如無
    其他方法，上訴人要自己開店，不再加盟，要終止合約，訓練的人員要叫回店內
    自己作，是本件兩造之契約已於當日即由上訴人終止，終止之原因係因上訴人違
    約，致未開店，契約已無從繼續履行，被上訴人自無再為代訓之必要，遂請上訴
    人受訓之人員離場，依約被上訴人自無庸返還系爭款項等語作為抗辯。
三、上訴人主張上訴人為加盟被上訴人「興農生鮮超市」之經營，於九十一年九月十
    四日與被上訴人簽訂「技術指導及商標授權使用合約書」、「連續性商品交易契
    約書」、「籠車收費標準協議書」，由被上訴人負責賣場規劃、人員教育訓練、
    開店設計、開幕企劃等技術指導事項，上訴人應支付技術指導費用八十萬元，業
    已簽發支票二張（金額各為四十萬元）兌付，且上訴人即招募賣場人員，自九十
    一年十月二十四日起赴被上訴人公司接受訓練，惟至九十一年十一月十九日被上
    訴人公司命上訴人派駐接受訓練之全體人員離場（歸建），未依約完成訓練課程
    。嗣上訴人乃於九十一年十一月二十七日委任律師發函催告被上訴人於函到三日
    內依前開「連續性商品交易契約書」第五條所謂替代方案（即由被上訴人派駐店
    長或收銀組長進駐賣場，賣場每日營收匯入被上訴人指定帳戶，待月底結帳上訴
    人支付進貨及相關費用後，被上訴人再將營收匯入上訴人帳戶）繼續履行契約，
    然未獲被上訴人置理，上訴人再於九十一年十二月五日委任律師發函解除契約等
    事實為被上訴人所不爭執，自堪信為真實。
四、上訴人雖主張伊無法依約提供一千五百萬元第一順位的抵押，但伊同意由被上訴
    人派店長或收營組長常駐生鮮超市，但被上訴人仍要求伊除了由被上訴人派店長
    外，需要再支付被上訴人五百萬元的現金，以及提供第二順位一千五百萬元的抵
    押權設定，然此為被上訴人所否認，上訴人就此一主張並未舉證以實其說，核不
    可採。
五、上訴人又主張兩造之契約已因伊之催告及解除之意思表示而解約，則為被上訴人
    所否認，辯稱兩造契約實已於九十一年十一月十九日雙方約定開店會議當日，因
    上訴人未出席，經被上訴人公司總經理楊忠信與上訴人連繫當日，由上訴人終止
    契約合約而不存在，上訴人其後於九十一年十一月二十七日委任律師發函催告被
    上訴人及於九十一年十二月五日委任律師發函解除契約，無非為訴訟之用，實無
    以第二方案開店之意，因兩造之契約早已不存在，何解約之有等語置辯。自應審
    究被上訴人抗辯兩造之契約否已於九十一年十一月十九日終止是否可採？經查被
    上訴人主張兩造約定於九十一年十一月十九日會同商談開店會議，而被上訴人屆
    時未依約到會乙節，上訴人並不爭執，應堪信為真實。次被上訴人另主張兩造因
    上開店會議上訴人未到，由被上訴人總經理打電話予上訴人，上訴人表示要自己
    開店不要加盟，已由當日由上訴人表示終止契約乙節，雖為上訴人所否認，然被
    上訴人上開抗辯已據證人楊忠信於本院到庭證稱：九十一年十一月十九日是要開
    會有二個目的，第一是討論如何開店，第二討論第二方案如何做，第二方案是如
    何確定下來要怎麼做，那天本來已經定好開會．．．因為開會等不到人，我才打
    電話給他（指上訴人），為什麼不來，他說由你們代收代款我沒有辦法週轉，並
    說這方案我不同意，如果你們沒有其他方法，我自己就要開店，我問他是否要終
    止合約，他說自己開就好了不要加盟，我問他那你在那邊訓練的人員怎麼辦，他
    說叫回來作，所以我就跟他說我通知他們回去等語，且證人丙○○亦於原審證稱
    ：九十一年十一月十七日之前有討論派出店長之事，所以才會定十一月十九日討
    論開會之事，我們才在早上通知上訴人在下午三點開會並要他不要遲到，上訴人
    說他不來參加會議，他覺得算一下划不來，不想再加盟等語。雖證人楊忠信、丙
    ○○分別為被上訴人之總經理、職員，然所為證言非無證據能力，本院認兩證人
    證詞相符，且參酌上訴人於九十一年十一月十九日開店會議無正當理由不到會為
    開店會議，足證被上訴人有繼續為加盟之意，反而上訴人無繼續加盟之意，認為
    證人楊忠信、丙○○之證詞，堪予採信，從而被上訴人抗辯本件已先由上訴人先
    為終止加盟契約之表示之事實為可採。
六、依前述，兩造之加盟契約已於九十一年十一月十九日已因上訴人自己表示不再加
    盟而終止，則上訴人其後所發之存證信函為催告、解約自均不生催告之效力。
七、未查兩造所訂「技術指導及商標授權使用合約書」第五條第一項明定：「‧‧‧
    簽約後一百八十天內，若甲方（即上訴人）因故未開店或取消開店時，本（即技
    術指導費）費用，不予退還」，有合約書附卷可稽。按就加盟目的而言，當事人
    欲加盟某一商業體系，其目的不外乎取得相關技術或利用被加盟人已形成或建構
    的市場規模或物流系統，藉由支出部分的加盟金或部分費用，以獲取某種商業利
    益。反之，被加盟者除收取加盟金外，亦可藉由加盟的效果擴大其經營規模，已
    為社會習見的交易方式。因此，就加盟契約之雙方當事人而言，被加盟者往往係
    技術、商標、商業訣竅等無形資產的提供者，為避免加盟人取得相關技術、商業
    訣竅後拒絕加盟，自應有所防範，此乃上開規定之規範目的。應屬懲罰性違約金
    之約定。要之因可歸責於上訴人之事由而未開店或取消開店時，被上訴人所受之
    損失，包含已投入之人力、物力及因加盟契約將來預期之利益均無從收回，故上
    開規定技術指導費由被上訴人沒收，不予發還，並無不公平之處。經查兩造本擬
    於九十一年十二月二十日開幕，並約定於九十一年十一月十九日為開店會議，其
    間因上訴人未能提供第一順位之不動產抵押，依約本應依替代方案即由被上訴人
    派駐店長或收銀組長進駐賣場，賣場每日營收匯入被上訴人指定帳戶，待月底結
    帳上訴人支付進貨及相關費用後，被上訴人再將營收匯入上訴人帳戶，以繼續履
    行契約。然上訴人竟不參加開店會議，又表示要自己開店，不再加盟，而終止加
    盟契約，有如前述，則上訴人之未加盟開店，顯係可歸責於上訴人之事由，依前
    揭兩造所訂技術指導及商標授權使用合約書第五條第一項之規定，上訴人因故未
    開店或取消開店時，本（即技術指導費）費用，不予退還。則被上訴人不予退還
    技術指導費用核屬有據，且係依約行事，乃有法律上之原因，無不當得利之可言
    。從而上訴人本於契約解除後回復原狀之法律關係及追加以不當得利之法律關係
    請求被上訴人給付八十萬元及其遲延利息均無理由，應予駁回。其假執行之聲請
    亦失所附麗，應併予駁回。原審為上訴人敗訴之判決，及駁回其假執行之聲請，
    並無不合。上訴意旨指摘原判決不當，求予廢棄改判，為無理由，應予駁回其上
    訴。
八、二造其餘攻擊防禦方法，經審酌後，核與判決結果不生影響，爰不一一贅述，併
    此敘明。
據上論結，本件上訴為無理由，依民事訴訟法第四百四十九條第一項、第七十八條，
判決如主文。
中　　　華　　　民　　　國　　九十三　　年　　　八　　　月　　二十四　　日
~B1民事第三庭審判長法  官  陳成泉
~B2　　　　　　　　法　官　曾謀貴
~B3　　　　　　　　法　官　蔡王金全
右為正本係照原本作成。
不得上訴。
~B 　 　　　　　　書記官　阮正枝
中　　　華　　　民　　　國　　九十三　　年　　　八　　　月　　二十四　　日
　　　　　　　　　　　　　　　　　　　　　　　　　　　　　　　　　　　　Ｙ
